【裁判字號】    90,台上,6301
【裁判日期】    901018
【裁判案由】    違反銀行法等 (詐欺)
【裁判全文】
最高法院刑事判決                                九十年度台上字第六三○一號
    上訴人  楊蔡瑞香 女民國三.
            鄭 瑩 鈴 女民國.
            林 瑞 燦 男民國.
    被  告  甲 ○ ○ 男民國.
            乙 ○ ○ 男民國.
            丙 ○ ○ 男民國.
右上訴人等因自訴被告等違反銀行法等罪（詐欺）案件，不服台灣高等法院台中分院
中華民國九十年三月二日第二審判決（八十七年度上訴字第二八五七號，自訴案號：
台灣台中地方法院八十五年度自緝字第八六五、九六五號），提起上訴，本院判決如
左：
    主  文
原判決撤銷，發回台灣高等法院台中分院。
    理  由
本件原判決認定被告甲○○係南投縣竹山鎮○○里○○路○段六二一號宗興育樂開發
有限公司（下稱宗興公司）董事長，明知其於民國八十四年二月間因積欠債務向地下
錢莊借款，已無償債能力，乃意圖為自己不法所有之概括犯意，於同年三月初，邀請
不知情之宗興公司副董事長即被告乙○○及總經理即被告丙○○，以宗興公司名義招
募股東投資「唐興血液透析中心」（下稱唐興中心），約定由丙○○負責行政管理工
作，乙○○負責醫院事務，甲○○則負責一切財務調度工作。甲○○隨即於報紙刊登
廣告，向不特定之投資人誆稱：投資唐興中心，每股新台幣（下同）三十萬元，第一
年每月股利八千元，年終分紅一萬二千元，第二年每月股利一萬元，年終分紅二萬四
千元，第三年每月股利一萬二千元，年終分紅三萬六千元，以吸引大眾投資。為取信
投資人，並由甲○○以宗興公司負責人名義透過原判決附表壹所示之業務員與投資股
東簽約認股，而於投資股東繳交股金後，即由甲○○與不知情之乙○○、丙○○分別
以宗興公司之董事長、副董事長及總經理名義出具唐興中心之認股證書，且由丙○○
以其經營之唐吉廣告企劃有限公司（下稱唐吉公司）擔任連帶保證人，自同年三月二
十二日起至八月八日止，計募得一百十三股、金額共三千三百九十萬元，均歸甲○○
一人所有。扣除原判決附表貳之開辦費用，共計詐得一千二百五十九萬六千八百六十
二元。迨詐得款項後即宣佈倒閉、逃匿無蹤，投資人遍尋無著，始知受騙等情。因而
撤銷第一審關於甲○○部分無罪之判決，改判論處其連續意圖為自己不法之所有，以
詐術使人將本人之物交付罪刑（被訴違反銀行法第一百二十五條第一項及觸犯刑法第
三百四十二條之背信罪、第二百十六條、第二百十條之行使偽造、變造私文書部分不
另為無罪之諭知）；並維持第一審諭知乙○○、丙○○被訴違反銀行法第一百二十五
條及涉犯刑法第三百三十九條之詐欺罪、第三百四十二條之背信罪、第二百十六條、
第二百十條之行使偽造、變造私文書部分無罪之判決，駁回上訴人等在第二審之上訴
。固非無見。惟查：(一)犯罪之被害人始得提起自訴，不得提起自訴而提起者，應諭知
不受理之判決；又犯罪事實之一部提起自訴者，他部雖不得自訴亦以得提起自訴論，
但不得提起自訴部分係較重之罪者，不在此限。刑事訴訟法第三百十九條第一項前段
第二項、第三百三十四條分別定有明文。此所謂「被害人」，指個人法益因他人犯罪
而直接受害者而言。又依銀行法第二十一、二十二、五十二、五十三、五十四條規定
，銀行之設立，採許可制，經許可後，尚須依公司法規定，設立為公司之法人，並經
中央主管機關核定營業項目，發給營業執照，始得營業；政府所以如此嚴格設限，蓋
因銀行業務與國家金融經濟秩序關係直接而重大，同法第二十九條第一項規定非銀行
不得經營收受存款、受託經理信託資金、公眾財產或辦理國內外匯兌業務，尤在貫徹
金融政策上禁止非法經營銀行業務之目的，同法第一百二十五條第一項規定違反該項
規定者，科以刑罰，顯屬法定犯之行政刑罰，其立法目的，首在達成金融行政上取締
非法經營銀行業務之旨，以直接維護國家正常之金融經濟秩序，至於存款人權益之保
障，尚屬衍生之間接目的，存款人如因此項犯罪而受害，僅屬間接被害人，自不得提
起自訴。上訴人等自訴被告等違反銀行法第二十九條，觸犯同法第一百二十五條之罪
及刑法第三百三十九條之詐欺罪、第三百四十二條之背信罪、第二百十六條、第二百
十條之行使偽造、變造私文書之罪間，依原判決理由之說明認為均有實質上或裁判上
一罪之關係，而（行為時）銀行法第一百二十五條之罪，其法定本刑為一年以上七年
以下有期徒刑，得併科新台幣三百萬元以下罰金，較其他諸罪為重。依上開說明，上
訴人既非犯罪之直接被害人，自不得提起自訴，原審未從程序上先予審查，逕為實體
上之判決，委有判決不適用法則之違法。(二)依刑事訴訟法應用辯護人之案件或已經指
定辯護人之案件，辯護人未經到庭辯護而逕行審判者，其判決當然為違背法令，刑事
訴訟法第三百七十九條第七款定有明文。又最輕本刑為三年以上有期徒刑或高等法院
管轄第一審之案件，於審判中未經選任辯護人者，審判長應指定公設辯護人為其辯護
，同法第三十一條第一項亦著有規定。銀行法於八十九年十一月一日修正公布，修正
後之第一百二十五條第一項規定：違反同法第二十九條第一項規定者，處三年以上十
年以下有期徒刑，得併科一億元以下罰金。原判決於九十年三月二日宣判時，銀行法
已修正公布施行，上訴人等自訴丙○○觸犯銀行法第一百二十五條第一項之罪嫌，丙
○○於原審並未選任辯護人，乃原審在九十年二月二十二日審判期日亦未指定公設辯
護人為其辯護，復未於判決內說明，何以毋庸行辯護程序之理由，併屬可議。上訴意
旨雖未指摘及此，然為本院得依職權調查之事項，應認原判決有發回更審之原因。
據上論結，應依刑事訴訟法第三百九十七條、第四百零一條，判決如主文。
中      華      民      國     九十     年      十      月     十八     日
                              最高法院刑事第五庭
                                  審判長法官  紀  俊  乾
                                        法官  黃  正  興
                                        法官  劉  介  民
                                        法官  陳  東  誥
                                        法官  張  春  福
      右正本證明與原本無異
                                              書  記  官
中      華      民      國     九十     年      十      月    二十二    日


司法院資訊處製作；財團法人民間司法改革基金會備份。
